【裁判字號】    96,重家上更(二),3
【裁判日期】    971202
【裁判案由】    塗銷繼承登記
【裁判全文】
臺灣高等法院民事判決             96年度重家上更(二)字第3號
上  訴  人  乙○○
訴訟代理人  林孜俞律師
            郭睦萱律師
被 上訴 人  甲○○
訴訟代理人  謝志明律師
複 代 理人  楊偉奇律師
上列當事人間請求塗銷繼承事件，上訴人對於中華民國92年11月
14日臺灣士林地方法院91年度重家訴字第9號第一審判決提起上
訴，經最高法院發回更審，本院於97年11月18日言詞辯論終結，
判決如下：
    主  文
原判決廢棄。
被上訴人應將丙○○所遺坐落台北巿南港區○○段○○段○○
地號、面積一百八十三平方公尺土地，於民國九十年五月二十八
日以繼承為原因所申請之所有權公同共有登記予以塗銷。
第一、二審及發回前第三審訴訟費用，均由被上訴人負擔。
    事實及理由
一、上訴人起訴主張：被上訴人為上訴人之父丙○○於上訴人之
    母過世後，再娶繼室丁○○之養女，上訴人之父丙○○無收
    養其為養女之意思，上訴人之父丙○○於民國35年10月1日
    為戶籍登記之申請時，於申請書上被上訴人之稱謂欄載明為
    「姪」、於親屬細別欄則載明為「丁○○養女」。詎台北市
    南港區戶政事務所（下稱南港戶政所）之戶籍登記簿資料，
    竟將原登載被上訴人為「姪」之稱謂逕行塗改為「養女」。
    南港戶政所之塗改行為，不能據以認為其與上訴人之父丙○
    ○間，具有法定養親子之關係。被上訴人於民國87年2月25
    日被上訴人之父丙○○死亡時，自無繼承權。是以，民國90
    年5月28日上訴人之父丙○○所遺留坐落台北市○○區○○
    段○○小段○○號土地（下稱系爭土地），應由上訴人一人繼承
    ，被上訴人以繼承原因所為繼承公同共有登記，自失所據，
    且侵害上訴人之所有權。為此，基於所有權人之排除侵害請
    求權，求為命被上訴人應將90年5月28日就系爭土地以繼承
    公同共有原因所為繼承登記，予以塗銷。原審為其敗訴之判
    決，上訴人不服提起上訴，並聲明：(一)原判決廢棄。(二)上開
    廢棄部分，被上訴人應將坐落台北巿南港區○○段○○段○○
    地號、面積183平方公尺土地，以其為全體繼承人之利益於
    90年5月28日以繼承為原因所申請之所有權公同共有登記塗
    銷。
二、被上訴人則以：上訴人之父丙○○於民國21年（即昭和7年
    ）6月2日設籍於臺北州七星郡○○東新庄子○○番地，民國
    30年（昭和16年）11月25日被上訴人（原名甲○○、母戊○
    ○○）即由寄居同庄子○○番地（戶主己○○）遷移寄留在
    其父丙○○戶內，民國32年（昭和19年）6月14日隨原籍戶
    主己○○（更名己○○），獲准更名為己○○，仍寄留
    在上訴人之父丙○○之戶籍內。被上訴人養母丁○○原名
    丁○○，為庚○○、辛○○之次女，設籍於臺北州文郡
    ○○庄○○字○○坑○○番地 (戶主庚○○)，民國31年
    （昭和17年）1月28日與丙○○結婚始入籍於其父丙○○之
    臺北州七星郡○○東新庄子○○番地，婚後與其父丙○○共
    同收養被上訴人為養女，被上訴人為丙○○之養女，民國87
    年2月25日丙○○過世，被上訴人對於其遺產自有繼承權，
    民國90年5月28日就養父所遺系爭土地，以繼承原因為繼承
    登記，於法並無不合等語，資為抗辯。被上訴人於上訴人提
    出上訴後答辯聲明：上訴駁回。
三、上訴人主張被上訴人於民國35年10月1日上訴人之父丙○○
    為戶籍登記申請時，於申請書上之稱謂欄載明為「姪」、於
    親屬細別欄載明為「丁○○養女」，南港戶政所之戶籍登記
    簿資料，原登載為「姪」之稱謂塗改為「養女」，民國87年
    2月25日上訴人之父丙○○死亡，遺有系爭土地，被上訴人
    於民國90年5月28日以繼承原因為所有權公同共有登記等事
    實，業據提出戶籍登記申請書、戶籍謄本、系爭土地登記簿
    謄本為證 (見原審調字卷第9至11頁、原審卷第24至26頁、
    本院重家上更(二)卷二第119頁），復有財政部臺北巿國稅局
    南港稽徵所97年4月30日財國稅南港服字第0970201259號函
    暨檢附丙○○遺產稅申報資料影本1件附卷可稽（本院重家
    上更(二)卷二第74至83頁），且為被上訴人所不爭，堪信為真
    。
四、上訴人主張被上訴人為上訴人之父丙○○於上訴人之母過世
    後，再娶繼室丁○○之養女，上訴人之父丙○○無收養被上
    訴人為養女之意思，臺灣光復後，民國35年10月1日上訴人
    之父丙○○為戶籍登記申請時，始於申請書上之稱謂欄載明
    為「姪」、於親屬細別欄載明為「丁○○養女」等事實，業
    據提出戶籍登記申請書影本1件為證（見原審調字卷第10、
    11頁；本院重家上更(二)卷一第54、55頁）；被上訴人則以前
    開情詞置辯。經查：
  (一)被上訴人雖辯稱：上訴人之父丙○○係於民國31年（昭和17
    年）1月28日與被上訴人之養母丁○○結婚後，與丁○○共
    同收養伊為養女等語，惟按台灣在日據時期本省人間之親屬
    事項，雖應依當地之習慣決之（最高法院57年台上字第3410
    號判例意旨參照）。日據時期昭和年代（民國15年）以後之
    台灣習慣，獨身之成年婦女固得獨立收養子女，然養親有配
    偶者，收養子女即應與其配偶共同為之，且日本民法第795
    條亦規定夫妻收養未成年人為子女時，應共同為之。但夫妻
    之一方收養他方之子女，或無法為收養之意思表示者，不在
    此限。是以，未為收養意思表示之配偶一方，自得依當時日
    本民法之規定，於相當期間（六個月）內行使撤銷權，縱未
    為撤銷行為，收養關係仍僅存在於收養者與養子女間，未為
    收養意思表示之配偶，與養子女間並不發生養親子關係（見
    法務部編印臺灣民事習慣調查報告93年7月版第166、173、1
    74頁）。查被上訴人係日據時期昭和14年（民國28年）11
    月7日出生於台中州南投郡○○街南投○○番地，原名「
    甲○○」（生母戊○○之私生子），嗣後與母戊○○移居
    台北州七星郡○○庄東新庄子○○番地戶主己○○戶
    內（稱謂「姪」），並在昭和16年（民國30年）11月25日寄
    留台北州七星郡○○庄東新庄子○○番地丙○○戶內
    （稱謂「同居寄留人」），並於昭和19年（民國33年）6月
    14日在原籍台北州七星郡○○庄東新庄子○○番地隨
    戶主己○○（亦更名為「己○○」）更名為「己○○」
    ，民國35年10月1日上訴人之父丙○○申請設籍於臺北縣南
    港鎮○○里○○鄰○○街門牌9號，更名換姓為「甲○○」。
    而被上訴人之養母丁○○原名丁○○，於日據時期大正5
    年5月1日生於台北州文山郡○○庄○○字○○坑○○番地
    ，戶主庚○○之女，於昭和17年（民國31年）1月28日因婚
    姻入籍台北州七星郡○○庄東新庄子○○番地丙○○
    戶內（稱謂「妻」），民國35年10月1日上訴人之父丙○○
    申請設籍於臺北縣南港鎮○○里○○鄰○○街門牌9號等情，
    有戶籍謄本附卷可稽 (見原審卷第86、87、53、25、83、84
    、23頁；本院重家上卷第80至90頁），且為兩造所不爭，足
    見在日據時期戶口調查簿內，並無丙○○單獨或與丁○○共
    同收養被上訴人為養女之記載。又被上訴人既於其養母丁○
    ○與上訴人之父丙○○結婚後之昭和19年（民國33年）6月
    14日，在原籍隨戶主更名為「己○○」，職是，由台灣光
    復前時期之戶籍資料，不足以證明被上訴人於日據時代經丙
    ○○收養，而以養女身分住居於丙○○戶內。準此，依日據
    時期台灣民間之收養習慣，或當時日本民法第795條所定配
    偶應共同收養子女，於祇有一方為收養行為時，另一方並不
    當然與被收養者成立收養關係之法理，不得僅以丁○○收養
    被上訴人之行為，發生於其與丙○○結婚之後，遽認丙○○
    與丁○○共同收養被上訴人，是以，被上訴人辯稱：丙○○
    與丁○○於昭和17年（民國31年）1月28日結婚後共同收養
    伊，且丁○○收養被上訴人為養女應與其配偶丙○○共同為
    之，丙○○即為被上訴人之養父云云，自難採取。
  (二)又被上訴人雖辯稱：不論丁○○是在日據時期或台灣光復之
    初收養被上訴人，均因丙○○為丁○○之配偶，而成為被上
    訴人之養父等語，惟按養子女與養父母之關係，須收養者有
    以他人之子女為子女之意思而收養之，始能發生。若僅有養
    育之事實，而無以之為子女之意思，則被養育者，自不能取
    得養子女之身分，最高法院23年上字第4823號判例參照。準
    此，有無收養之意思，應以收養者之意思為張本，不能僅以
    戶籍登記為認定之依據。民國35年10月1日當時（即民國74
    年6月3日修法前）民法第1074條規定，有配偶者收養子女時
    ，應與其配偶共同為之，乃課以配偶雙方應共同收養子女，
    而非謂只要有配偶關係存在，一方為收養行為時，另一方當
    然與被收養者成立收養關係。被上訴人於昭和19年（民國33
    年）間，尚隨其戶籍所在地之戶長己○○（更名為己○○
    ）將原姓名「甲○○」更名為「己○○」，直至丙○○於
    台灣光復後之民國35年10月1日為第一次戶籍登記申請時，
    始於戶籍登記申請書上填載「甲○○」之姓名及其稱謂為「
    姪」，親屬細別欄記載為「丁○○養女」，有兩造不爭執之
    戶籍登記申請書及戶籍謄本附卷可稽（見本院重家上卷第80
    至90頁）可考，再觀諸南港戶政所民國93年3月10日函載：
    「本所檔存資料，甲○○應係丙○○之養女，此係根據民國
    35年10月1日之戶籍登記申請書所載，本所之戶籍登記簿謄
    本確依該戶籍登記申請書登記」等語（本院重家上卷第85頁
    ），被上訴人之戶籍資料登載為丙○○、丁○○之養子女，
    既係依據丙○○於民國35年10月1日所提出之戶籍登記申請
    書，並無非其他之書面依據，而該戶籍登記申請書（本院重
    家上卷第36頁）登載被上訴人之稱謂為「姪」，「親屬細別
    」欄則為「丁○○之養女」，並無載述被上訴人為丙○○養
    女之意旨。是民國35年10月1日以後南港戶政所之戶籍登記
    與丙○○原戶籍登記申請書上所載述之親屬或家屬關係顯有
    不符（見本院重家上卷第80、82頁）。綜上所述，尚無任何
    丙○○收養被上訴人為子女之事證。又丙○○於國民35年10
    月1日台灣光復後第一次申請戶籍登記時，被上訴人已屆八
    歲之齡，苟其有收養被上訴人之意思，何以於戶籍登記申請
    書上仍明確記載全戶各人之稱謂分別為「戶長」「妻」「次
    子」「養女」（壬○○，經原審法院民國89年12月22日亡字
    第49號民事判決宣告於民國49年10月6日死亡，有除戶戶籍
    謄本1紙附於本院重家上更(二)字卷第169頁背面可稽）及「姪
    」（被上訴人）？況且，未於養女壬○○後之「親屬細別欄
    」為任何註記，卻於被上訴人名下則特別註記為「丁○○養
    女」，由此觀之，自有區分壬○○為其養女，被上訴人僅為
    丁○○之養女而非丙○○養女之意。準此，依74年6月3日修
    正前我國民法第1074條所定配偶應共同收養子女，於祇有一
    方為收養行為時，另一方並不當然與被收養者成立收養關係
    之法理，是戶政事務所不得僅以丁○○收養被上訴人之行為
    ，發生於其與丙○○結婚之後，遽為「養父丙○○、養母丁
    ○○」之登載。是被上訴人上開所辯，自難採信。
  (三)次按當事人主張有利於己之事實者，就其事實有舉證之責任
    ，民事訴訟法第277條第1項前段定有明文，主張法律關係存
    在之當事人，應就該法律關係發生所須具備之特別要件，負
    舉證之責任，至於他造主張有利於己之事實（變更或消滅之
    特別要件），則應由他造舉證證明（最高法院48年台上字第
    88 7號判例意旨參照）。民國96年5月23修正前之民法第107
    9條規定：「收養子女，應以書面為之。但自幼撫養為子女
    者，不在此限。」。又養子女與養父母之關係，須收養者有
    以他人之子女為子女之意思而收養之，始能發生，若僅有養
    育之事實而無以之為子女之意思，則被養育者，自不能取得
    養子女之身分。縱於辦理戶籍登記時，將之申報為養子女者
    ，亦應係以有「自幼撫養為子女」或「收養」之事實存在為
    前提，苟無各該事實之存在，仍不因該項錯誤之登記，而可
    遽斷為雙方必有法定養親子關係。被上訴人雖於民國30年（
    昭和16年）間，以「同居寄留人」之身分寄居於丙○○戶內
    ，縱然丙○○有養育被上訴人，惟丙○○於民國35年10月1
    日申請設籍於臺北縣南港鎮○○里○○鄰○○街門牌9號時，
    登載被上訴人之稱謂為「姪」，親屬細別欄則為「丁○○養
    女」，殊難認丙○○有以收養被上訴人為養子女之意思而予
    以扶養，不能僅因有自幼撫育之事實，或其未於生前申請更
    正前述之錯誤戶籍登記，抑或被上訴人姓「○○」不姓「○○」
    ，以及丙○○於被上訴人結婚典禮時，任被上訴人之主婚人
    等情，即謂丙○○有收養被上訴人之意思。另台北巿南港戶
    政所於97年4月9日以北巿南戶字第09730214600號函檢送丙
    ○○、被上訴人戶籍登記資料及戶籍謄本影本資料，其中民
    國48年4月27日住址變更登記申請書之記事欄（見本院重家
    上更(二)卷第53頁）固記載「養女甲○○」，惟申請人欄除載
    有丙○○之名字外，其旁另蓋有丁○○之印章，足見丁○○
    亦為申請人。又該申請書之記事欄應填載何事項，非熟諳戶
    政業務之人員得以為之。又觀諸該申請書所填寫內容之筆跡
    ，與申請人欄「丙○○」之簽名，於運筆方式與字跡相似，
    由戶政人員代筆非無可能，因此本件申請之承辦人亦有可能
    直接依據之原戶籍登記「養父丙○○」之記事資料，而於地
    址變更登記申請書記事欄謄寫為「養女甲○○」。矧本件申
    請之目的為住址變更登記，並非親屬身分之校正，自難以此
    申請書之記載而認丙○○有收養被上訴人之意思。綜上以觀
    ，被上訴人就丙○○有以收養之意思自幼扶養伊之事實，始
    終不能舉證以實其說，則其所為此部分之抗辯，應非可取。
  (四)被上訴人既非丙○○所生，復未能提出證據足以證明彼此間
    有收養關係存在之事實，是上訴人主張丙○○無收養被上訴
    人之意思，被上訴人非丙○○之養女，堪信為真實。
五、按繼承因被繼承人死亡而開始，為民法第1147條所明定，上
    訴人因其被繼承人丙○○死亡，已當然繼承系爭土地，且別
    無其他繼承人，有繼承系統表1紙附卷可稽（本院重家上更
    (二)卷第83頁）。被上訴人與丙○○間並無收養關係之存在，
    就丙○○所遺系爭土地並無繼承權，竟於90年5月28日以繼
    承為原因，向台北巿松山地政事務所申請公同共有之所有權
    登記，致使上訴人所取得之系爭土地所有權，受有妨害，從
    而，上訴人本於民法第767條所有權之作用，訴請除去該妨
    害其所有權之繼承登記，請求將丙○○所遺系爭之土地，於
    90年5月28日以繼承為原因所申請之公同共有登記予以塗銷
    ，為有理由，應予准許。是則原審未察，駁回上訴人之訴，
    尚有未洽，上訴意旨指摘原判決不當，求予廢棄改判，為有
    理由，自應由本院予以廢棄改判如主文第二項所示。
六、至兩造其餘之攻擊防禦方法，及未經援用之證據資料，經本
    院斟酌後，認均不影響本判決之結果，爰不再一一詳予論述
    。附此敘明。
七、據上論結，本件上訴為有理由，依民事訴訟法第450條、第
    78條，判決如主文。
中    華    民    國    97    年    12    月     2    日
                    民事第十一庭
                        審判長法  官  鄭雅萍
                              法  官  蘇芹英
                              法  官  徐福晉
正本係照原本作成。
如不服本判決，應於收受送達後20日內向本院提出上訴書狀，其
未表明上訴理由者，應於提出上訴後20日內向本院補提理由書狀
（均須按他造當事人之人數附繕本）上訴時應提出委任律師或具
有律師資格之人之委任狀；委任有律師資格者，另應附具律師資
格證書及釋明委任人與受任人有民事訴訟法第466條之1第1項但
書或第2項（詳附註）所定關係之釋明文書影本。
中    華    民    國    97    年    12    月    8     日
                              書記官  黃瑞芬
附註：
民事訴訟法第466條之1（第1項、第2項）：
對於第二審判決上訴，上訴人應委任律師為訴訟代理人。但上訴
人或其他法定代理人具有律師資格者，不在此限。
上訴人之配偶、三親等內之血親、二親等內之姻親，或上訴人為
法人、中央或地方機關時，其所屬專任人員具有律師資格並經法
院認為適當者，亦得為第三審訴訟代理人。


司法院資訊處製作；財團法人民間司法改革基金會備份。
